【裁判字號】    89,上訴,568
【裁判日期】    890424
【裁判案由】    重利等
【裁判全文】
臺灣高等法院刑事判決                  八十九年度上訴字第五六八號
    上  訴  人  臺灣桃園地方法院檢察署檢察官
    上  訴  人
    即  被  告  丁○○
    被      告  丙○○
                乙○○
                壬○○
    共      同
    選任辯護人  蔡榮德
                吳武川律師
    被      告  己○○
    選任辯護人  徐原本
右上訴人因被告重利等案件，不服臺灣桃園地方法院八十六年度訴字第一六四一號，
中華民國八十八年八月三十一日第一審判決（起訴案號：臺灣桃園地方法院檢察署八
十六年度偵字第四八三七、五三六八號）提起上訴，本院判決如左：
    主  文
上訴駁回。
    事  實
一、丁○○前因賭博案件，經台灣桃園地方法院於民國八十年四月十五日判處有期徒
    刑十月，於同年八月十九日確定，並於八十二年十二月三十日執行完畢，嗣任職
    於乙○○為負責人之國廉汽車當鋪，竟於八十六年一月四日下午六時許在桃園縣
    桃園市○○路二二八號國廉汽車當鋪，因向庚○○催討債務未果而與之爭執，乃
    基於普通傷害之故意，徒手毆打庚○○，致其頭部外傷併腦震盪、皮下瘀血、右
    眼挫傷，經其餘在場人乙○○、丙○○勸阻始停手。
二、案經被害人庚○○之配偶戊○○訴由桃園縣警察局龜山分局報請台灣桃園地方法
    院檢察署檢察官偵查起訴。
    理  由
壹、有罪部分：
一、右揭事實，業據上訴人即被告丁○○坦承不諱，並經被害人庚○○指述在卷，同
    案被告乙○○、丙○○亦供稱目睹被告丁○○與被害人爭執互毆在案，雖被害人
    黃合成另稱被告丁○○係持藤椅予以毆打，而非徒手云云，惟此不僅為被告丁○○、乙○○、丙○○等人所否認，亦無積極證據足以佐證，況且參酌被害人庚○○所受頭部外傷併腦震盪、皮下瘀血、右眼挫傷等傷害，被告丁○○使用徒手即
    足以造成，果被告丁○○使用椅子毆打被害人黃合成，則被害人黃合成所受之傷
    勢當不僅如此，是尚難認被告丁○○有持藤椅毆傷被害人黃合成，此外，復有卷
    附被害人診斷證明書一紙佐證，事證明確，被告丁○○上開傷害犯行堪以認定。
二、核被告丁○○所為，係犯刑法第二百七十七條第一項普通傷害罪。其前因賭博案
    件，經本院於八十年四月十五日判處有期徒刑十月，於同年八月十九確定，並於
    八十二年十二月三十日執行完畢，有被告丁○○刑案資料查註紀錄表在卷可稽，
    五年內再犯本件有期徒刑以上之罪，為累犯，依法加重其刑。
三、被告丁○○其餘被訴幫助常業重利、妨害自由及恐嚇等罪嫌，經查均不能構成犯
    罪，詳如後述。至被告丁○○辯稱：被害人於檢察官偵查中已經具狀撤回告訴云
    云，並提出撤回告訴狀一紙為證，經查，該撤回告訴狀固係被害人與被告丁○○
    和解時所撰，惟被害人黃合成並未於上開書狀上簽名，被害人黃合成於本院審理
    時亦陳明並未撤回告訴，是被告丁○○所辯已經撤回告訴云云，並非事實。
貳、無罪部分：
一、被告乙○○、壬○○被訴常業重利罪嫌及被告丙○○、丁○○、己○○被訴幫助
    常業重利罪嫌部分：
  (一)公訴意旨略以：被告乙○○、壬○○夫婦，於民國八十三年間起，名義上在桃園
    縣桃園市○○路二二八號經營國廉汽車當鋪，實則以趁他人急迫、輕率或無經驗
    貸以金錢，而取得與本金顯不相達之高達月息十五分以上重利，並以此為業，另
    雇用知情之被告丁○○、丙○○負責對外向債務人催討欠款。被告己○○原係桃
    園縣警察局龜山分局之組長，以前擔任警員期間，認識警勤區居民乙○○前後達
    十餘年之久，明知被告乙○○所經營之國廉汽車當鋪，係以貸放款項、收取重利
    為常業，認為有利可圖，乃自八十五年九月間起，除自己以外，尚介紹友人甲○○等人，由其經手陸續出借現金供被告乙○○經營之地下錢莊週轉運用，以賺取
    重利，出借金額少時新台幣（下同）四、五十萬元，有時多達四百萬元之多，收
    取利息二．五分（有時多達五分）。再由被告乙○○夫婦，將上述資金分別於八
    十五年七月間、十月間及十一月間，轉借於急迫需要用前之許榮昌五萬元及庚○○二千萬元，並分別收取月息十五分、十七分不等之重利，因認被告乙○○、壬○○涉有常業重利罪嫌，被告丙○○、丁○○、己○○涉有幫助常業重利罪嫌。
  (二)按刑法第三百四十四條重利罪成立之要件有二：一為乘人急迫、輕率或無經驗，
    貸以金錢或其他物品，二為藉此取得與原本顯不相當之重利。在第一要件，係指
    明知他人出於急迫、輕率或無經驗，而利用機會故為貸與，在第二要件，係指就
    原本利率、時期核算及參酌當地之經濟狀況，較之一般債務之利息，顯有特殊之
    超額者而言。而犯此項犯罪而以之為常業者，始該當於刑法第三百四十五條之常
    業重利罪犯罪構成要件。本件公訴人指被告乙○○、壬○○涉有常業重利罪嫌，
    以月息十七分、十五分之重利借款予許榮昌、庚○○，係以證人許榮昌於警訊中
    之證詞及被害人庚○○、戊○○、辛○○之指陳為其論述依據，然訊之被告乙○○、壬○○均堅決否認有何常業重利之犯行，並一致以：其等所經營之國廉當鋪
    確曾借款予許榮昌、庚○○，但借款之利息悉依台灣省當鋪同業工會聯合會公告
    所載之九分四厘五左右收取，並無重利行為。況且，庚○○為老練之建築商人，
    陸續向國廉當鋪借款半年，數額共約二千萬元，豈有急迫、輕率或無經驗之情事
    等語置辯。
  (三)經查，被告乙○○為國廉當鋪之負責人，有卷附台灣省當鋪商業同業公會聯合會
    公告影本在卷為憑，而當鋪業之月息利率，由省、直轄市主管機關會同財政部等
    有關機關及該同業公會依照當地銀行業擔保放款利率，參酌物價指數、當地經濟
    情況及公營當鋪利率分別議定之，當鋪業管理規則第十七條定有明文，依台灣省
    政府六十七年五月十五日府建三字第四二五０六號函核定之當鋪業現行利率為九
    分，棧租保險為四厘五，合計九分四厘五，亦有上開公告可稽，是當鋪業者因所
    經營事業遭人倒債之風險極高，所收利息苟未逾台灣省政府函所公告之利率至鉅
    ，均不能認係與原本顯不相當之重利。又：
  (1)證人許榮昌於警訊中固曾證述向國廉當鋪借款五萬元，每月利息八千五百元（每
    月十七分）（見八十六年度偵字第四八三七號卷第二十五頁正面、反面），然於
    原審審理中則陳稱：「每月利息約四千多元」，經原審質之何以警訊中證述每五
    萬元收取利息八千五百元，則稱：「以前向警方說八千多元是好幾個月一起付．
    ．．，因我去還錢時，剛好碰到警察，警察以我身上之錢一萬多元為利息，其實
    那是多個月合計之利息」等語（見原審八十八年八月十七日訊問筆錄），是被告
    乙○○、壬○○所經營之國廉當鋪借款予證人許榮昌之利息不過約為九分。
  (2)證人洪正尚即另名國廉當鋪借款人則稱利息約五、六分（見原審八十七年七月二
    十三日訊問筆錄），即令被害人庚○○、告訴人戊○○亦均謂借款利息（月息）
    十分（參見八十六年度偵字第四八三七號偵查卷第一三六頁正面、反面、第一一
    八頁反面），於本院調查時被害人黃合成亦如是供述，顯然被告乙○○、壬○○
    辯稱經營國廉當鋪借款與人利息約為八、九分等語非虛，其利息收取與台灣省政
    府公告當鋪業者所得收取之利率約莫相當。
  (四)再者，被害人庚○○為建築商人，之所以向被告乙○○、壬○○所經營之國廉當
    鋪借款，係因與寶皇建設股份有限公司負責人洪正尚合夥投資房地產缺錢所致，
    業據被害人庚○○、告訴人戊○○陳明在卷（參見八十六年度偵字第四八三七號
  偵查卷第一一八頁反面、第一百三十九頁，原審八十七年五月七日訊問筆錄、八
    十八年四月二十六日訊問筆錄），其中被告乙○○陳稱被害人庚○○自稱為唐興
    企業有限公司之負責人，並以上開公司之土地所有權狀為抵押向國廉當鋪取得借
    款等情，復為被害人庚○○、告訴人戊○○所是認，顯見不論就被害人庚○○社
    會歷練，或借款時之客觀情狀以觀，均難認被害人庚○○有急迫、輕率，或無經
    驗之情事。且參酌扣案之被告乙○○、壬○○經營國廉當鋪所用之帳冊等物所載
    ，亦未見有何其等所收取之利息高於月息百分之十之證據。核諸首揭說明，被告
    乙○○、壬○○等人借款與人之行為，顯難認與刑法重利罪之犯罪構成要件相當
    ，此外復查又無其他證據足認被告乙○○、壬○○有何以犯重利罪為常業之行為
    ，依法自應為無罪之判決。
  (五)又刑法上所謂幫助犯，以正犯已經犯罪為構成要件，此觀諸刑法第三十條前段之
    規定即明，最高法院亦著有二十四年上自第一五一二號判例闡明該旨，足資參照
    。被告乙○○、壬○○被訴常業重利罪之犯嫌既經為無罪之諭知，業如前述，是
    不論被告丁○○、丙○○是否為被告乙○○、壬○○催討國廉當鋪之債權，抑或
    被告己○○是否為國廉當鋪之金主，投資國廉當鋪借款他人，其等被訴幫助被告
    乙○○、壬○○犯常業重利罪，均無由成立，除被告丁○○因該部分檢察官認與
    前述有罪部分有裁判上一罪之關係，應不另為無罪之諭知外，被告己○○、丙○○被訴幫助常業重利罪嫌部分，均應為無罪之諭知。
二、被告乙○○、壬○○、丙○○被訴恐嚇、妨害自由、傷害罪嫌及被告丁○○被訴
    恐嚇、妨害自由罪嫌部分：
  (一)公訴意旨略以：被告乙○○、壬○○夫婦因迭向庚○○催收本利未果，乃忿而基
    於概括之犯意，於八十六年一月四日上午十一時許，帶同被告丁○○、丙○○等
    人前往桃園縣龜山鄉○○村○○○路二三九號元皇投資顧問公司（下稱元皇公司
    ），向庚○○催債仍無所獲，竟當場用電話機丟擲庚○○頭部，庚○○心生畏懼
    ，乃應允駕車協同被告丙○○外出向友人借調支票抵付，但一無所獲，返至國廉
    汽車當鋪，被告乙○○知悉催債無望，更忿而將當鋪鐵捲門之小門關上，並與被
    告丙○○、丁○○三人徒手或持藤椅圍毆庚○○，致其頭部外傷併腦震盪、皮下
    瘀血、右眼挫傷，嗣後庚○○唯恐再遭毒手，乃逃避他處。被告乙○○夫婦遷怒
    於偕同庚○○向國廉當鋪借款之同事辛○○，或親自或指使被告丁○○、丙○○
    ，於同年三月間連續多次前往元皇公司恐嚇其應代償債務，否則全家人要小心點
    ，致辛○○心生畏懼，因認被告乙○○、壬○○、丙○○涉有恐嚇、妨害自由、
    傷害罪，被告丁○○涉有恐嚇、妨害自由罪嫌（被告丁○○被訴傷害罪部分，業
    經本院認定科刑在案，詳如前述）。
  (二)訊之被告乙○○、壬○○、丙○○均堅決否認有何恐嚇、妨害自由或傷害之犯行
    ，被告丁○○亦否認有恐嚇、妨害自由之行為，一致辯稱：被告丁○○、丙○○
    於八十六年一月四日確前往元皇公司向庚○○催討債務，適逢被告乙○○亦偕同
    被告己○○在該址選購房屋，惟當日被告壬○○並不在場。因庚○○始終無法籌
    款清償債務，自知理虧，自願駕車與被告丙○○同行前往南崁籌款，被告乙○○
    等人自行返回，迄當日下午六時許庚○○籌款無著，與被告丙○○同返國廉當鋪
    ，因當日為星期假日，當鋪鐵捲門本就未開，庚○○係由旁門進入，被告乙○○
    等人根本並無將鐵捲門放下，嗣後庚○○與被告丁○○因債務問題突起爭執，被
    告丁○○確出手毆打庚○○，惟在場之被告乙○○旋拉住庚○○，被告丙○○亦
    押住被告丁○○，喝稱「不要再打了！」被告乙○○並叫庚○○快走，庚○○即
    自行離去。又被告乙○○等人雖多次前往元皇公司催討向庚○○債務，但絕不曾
    向辛○○為任何恐嚇之言語等語。
  (三)按犯罪事實應依證據認定之，所謂證據，須適於為被告犯罪事實之證明者，始得
    採為斷罪資料。而告訴人之指陳係以被告受刑事追訴為其目的，難免予以誇大，
    是被害人之陳述如無瑕疵，且就其他方面調查又與事實相符，固足採為科刑之基
    礎，倘其陳述尚有瑕疵，則在未查得有其他證據足資相佐，且究明確與事實相符
    前，自不宜遽採為論罪科刑之唯一證據。公訴人指被告乙○○、壬○○、丙○○
    、丁○○涉有前揭罪嫌，無非以被害人庚○○、告訴人戊○○及辛○○之指述為
    其論據，惟查：
  (1)妨害自由部分：
  I查刑法第三百零二條之非法剝奪行動自由罪，必須行為人主觀上有使人喪失人身
    自主之故意，且所使用之手段在客觀上亦足以使人無從自由定其行止，始能夠成
    。若所用之手段侵害性未達相達於同條所例示私行拘禁之程度，縱使被害人懾於
    強暴、脅迫而在心理上自動屈從強制，其因而居於不完全自由之情況，僅屬行為
    人實施強制行為之附隨現象，不能據此即以刑法第三百零二條之罪名相繩，而應
    論以刑法第三百零二條之妨害自由罪，苟被告其實並未實施任何強暴、脅迫之行
    為，被害人因揣測被告心態，恐遭不利而屈從被告之意思，即復予刑法第三百零
    二條之構成要件不相符合，非能以被害人所為乃其無義務之事，即指被告使人行
    無義務之事或妨害他人自由。本件公訴人指被告乙○○、壬○○、丙○○、丁○○於八十六年一月日妨害被害人庚○○自由，係以被害人庚○○及辛○○之指述
    為依據，然被害人庚○○始終陳稱八十六年一月四日前往元皇公司催討債務者，
    僅被告乙○○、丁○○、丙○○等人，被告壬○○當天並未前往元皇公司，嗣後
    被害人庚○○前往國廉當鋪，被告壬○○亦未在現場等情甚詳（見原審八十七年
    五月七日訊問筆錄），而證人辛○○於原審審理中亦稱對於被告壬○○八十六年
    一月四日當天是否在場不復記憶（見原審八十七年五月十七日訊問筆錄），是被
    告壬○○既未於事發當天在場，公訴人臆測被告壬○○涉有妨害被害人庚○○自
    由之行為，即屬無由。
  II又八十六年一月四日當天被害人庚○○之所以自元皇公司協同被告丙○○等人外
    出借款，被害人庚○○雖稱係遭強押云云，然衡諸常情，元皇公司辦公室為公眾
    得出入之場所，苟被告乙○○等人確於上班時間前往元皇公司強押被害人庚○○
    外出借款，被害人庚○○大可呼救，且必為元皇公司員工所目擊，然元皇公司職
    員辛○○尚且證稱當天目擊被害人庚○○乃自己開車出去的，並沒有被強押到國
    廉當鋪等語（八十六年度偵字第四八三七號偵查卷第九十頁反面），被害人庚○○指稱在該處被強押上車得手，實難信為真實；而再質之被害人庚○○，被告乙○○等人在元皇公司是否有公訴人所指向被害人庚○○丟電話之強暴、脅迫等手
    段，被害人亦稱：被告乙○○當天並未以電話丟被害人庚○○，是我出院以後，
    被告乙○○在元皇公司樓下才用電話丟我等語（參見八十六年度偵字第四八三七
    號偵查卷第一百四十二頁正面），顯然被害人庚○○外出與被告丙○○等人向友
    人調款，或非出於情願，但仍有其自由意志，絕非出於被告乙○○等人之私行拘
    禁、強暴、或脅迫行為。
  III至於被害人庚○○與被告丙○○外出調款無著返回國廉當鋪後，公訴人以被告乙○○等人將國廉當鋪鐵門旁小門放下為由，指被害人庚○○遭被告乙○○等人私
    行拘禁於國廉當鋪，然論其實際，被害人庚○○僅表示在該處遭毆打，從未指述
    其自由遭受被告乙○○等人剝奪，且並表示當天國廉當鋪鐵門原已拉下，是開小
    門進入的等語（參見八十六年度偵字第四八三七號偵查卷第一百四十七頁正面）
    ，亦未指稱被告乙○○等人將鐵捲門旁之小門關上，禁止其離去。公訴人徒以被
    害人庚○○雖體格甚壯，但亦難敵數人之圍攻，故如非數人圍攻且逃路無門，應
    難造成如驗傷單所顯示之嚴重傷勢等推測為據，認為被告乙○○等人禁止被害人
    庚○○離開國廉當鋪，無非僅為主觀上對於現場情狀之質疑，本案妨害自由部分
    既乏為被告乙○○等人為不利認定之積極證據，此項質疑即不足以取代證據而為
    入罪之基礎，此部分查無足可證明被告乙○○等人確犯妨害自由罪之積極證據，
    亦應為無罪之諭知。況且，被告乙○○等人是否打傷被害人庚○○，與是否另犯
    妨害自由罪本屬二事，顯不相關，併與指明。
  (2)傷害部分：
  I查八十六年一月四日下午在國廉汽車當鋪被害人庚○○被毆現場，除被害人庚○○外，僅被告乙○○、丁○○、丙○○在場，被告壬○○並未在現場，事後乃被
    告乙○○令被害人庚○○離去等情（參見八十六年度偵字第四八三七號偵查卷第
    一百五十三頁反面），業據被害人庚○○陳明在卷，公訴人指被告壬○○亦參與
    毆打被害人庚○○，自屬無據。
  II至於究竟何人出手毆打被害人庚○○，除被告丁○○為被害人庚○○所指述不移
    外，被害人庚○○或稱︰「剛開始是丁○○打，後來是丙○○打」（參見八十六
    年度偵字第四八三七號偵查卷第一百四十七頁正面），或稱：「丁○○拿藤椅打
    我頭、臉、肩，丙○○及乙○○見我反抗，才押住我，丙○○並說不要打了，不
    要打了」（見原審八十七年五月七日訊問筆錄），前後指述不盡相同，且綜合上
    開所述，可見被告丁○○動手毆打被告乃偶發事端，未必與被告乙○○、丙○○
    等人有何犯意聯絡，雖被害人庚○○指稱被告丁○○動手時，被告乙○○、丙○○在場壓制云云，然被害人之陳述係以被告受刑事訴追為目的，所言已不免誇大
    ，且被害人庚○○當時遭被告丁○○毆打時，情況混亂而緊迫，被害人庚○○是
    否猶有餘力確實記憶客觀情狀，原屬可疑，被告丙○○、乙○○在旁拉開二人之
    行為，被害人庚○○主觀上極易認為該二人係在旁助拳，另參酌被告丙○○尚且
    要求被告丁○○不要再打被害人庚○○，被害人庚○○之離去又係被告乙○○所
    命等情以觀，顯然被告丙○○、乙○○二人並不樂見被告丁○○毆打被害人庚○○，要難僅以被害人庚○○之指述即認被告乙○○、丙○○就被告丁○○傷害被
    害人庚○○之行為有何犯意聯絡，或行為分擔。
  (3)恐嚇部分：
    經查，被告乙○○、壬○○、丁○○及丙○○均堅決否認恐嚇行為，而為公訴人
    指被告等四人恐嚇被害人辛○○，除被害人辛○○片面所為不利被告之陳述外，
    並無其他佐證，況且被害人辛○○於警偵訊中固曾陳稱上開被告均多次前往元皇
    公司恐嚇伊，然於原審審理中改稱︰「只有是壬○○及丁○○來（元皇公司），
    壬○○就說我和庚○○一起借錢，我要負責將庚○○找出來，壬○○在罵人，我
    就走掉，後來公司小姐打電話來說，他們要我小心一點，我心裏很害怕」（見原
    審八十七年五月七日訊問筆錄），又稱：「八十六年三月十九日是乙○○的太太
    壬○○恐嚇的，他問庚○○何處去，我說不知道，他說小心一點，他口氣讓我很
    害怕」（見原審八十七年六月四日訊問筆錄），不僅恐嚇之人數、次數前後指述
    不一，對於被告等人究竟是否直接對之恐嚇，抑或透過他人予以恐嚇，亦有不明
    ，猶難遽信其確與事實相符。
  (4)綜上所論，被告乙○○、壬○○、丙○○被訴恐嚇、妨害自由、傷害罪嫌及被告
    丁○○被訴恐嚇、妨害自由之罪嫌，均查無積極證據足資證明，除被告丁○○部
    分不另為無罪之諭知外（理由詳前），其餘被告均應為無罪之宣告。
、原審本同上見解，適用刑法第二百七十七條第一項、第四十七條、第四十一條，
    罰金罰鍰提高標準條例第一條前段、第二條之規定，並審酌被告丁○○索債未果
    ，未循正當法律途徑索債，逕以暴力相向，所致被害人庚○○傷勢不輕，犯行可
    議，惟念此係肇因於被害人庚○○借款不還而起之紛爭，被告丁○○血氣方剛，
    始出手過重，嗣雙方已經達成和解，被害人亦表示願意原諒被告丁○○等一切情
    狀，量處有期徒刑六月，並諭知易科罰金之折算標準，其認事用法及量刑均無不
    當；至被告乙○○、壬○○、丙○○被訴恐嚇、妨害自由、傷害罪嫌部分，因不
    能證明，原審均諭知無罪，及被告丁○○被訴恐嚇、妨害自由之罪嫌，均查無積
    極證據足資證明，惟因檢察官起訴認此部分與前述傷害之有罪部分有裁判上一罪
    之關係而不另為無罪之諭知，亦均無不當，是被告丁○○上訴指摘原判決有罪部
    分量刑過重，檢察官上訴指摘原判決無罪部分不當均無理由，均應駁回其上訴。
據上論斷，應依刑事訴訟法第三百六十八條，判決如主文。
本案經檢察官郭弘佑到庭執行職務。
中    華    民    國    八十九    年       四       月        二十四    日
                          臺灣高等法院刑事第十三庭
                              審判長法  官  常  尚  信
                                    法  官  盧  彥  如
                                    法  官  周  占  春
右正本證明與原本無異。
檢察官如不服本判決應於收受送達後十日內向本院提出上訴書狀，其未敘述上訴之理
由者並得於提起上訴後十日內向本院補提理由書（均須按他造當事人之人數附繕本）
。
被告不得上訴。
                                    書記官  蕭  麗  珍
中    華    民    國    八十九    年       四       月        二十六    日
附錄：本案論罪科刑法條全文
刑法第二百七十七條第一項：
傷害人之身體或健康者，處三年以下有期徒刑，拘役或一千元以下罰金。


司法院資訊處製作；財團法人民間司法改革基金會備份。
